---
title: 'Capstone Project R Academy: Studi Kasus Ok Clean'
author: "Moh. Rosidi"
date: "May 26, 2019"
output: github_document
---

```{r setup, include=FALSE}
knitr::opts_chunk$set(echo = TRUE)
```

# Business Problems

OK-CLEAN merupakan layanan kebersihan profesional berbasis aplikasi yang tersedia di berbagai kota di Indonesia. Layanan yang diberikan meliputi membersihkan taman rumah, ruang tamu, dapur, toilet, dan lain – lain. Layanan tersebut dikerjakan oleh Mitra OK-CLEAN.

Kota Bandung merupakan salah satu wilayah cakupan layanan OK-CLEAN. Di Kota Kembang ini, layanan kebersihan telah dirilis sejak 6 bulan belakangan. Ribuan konsumen telah menggunakan layanan tersebut. Namun, Manajer Umum OK-CLEAN menilai bahwa pasar tersebut belum memuaskan dan masih terdapat peluang yang sangat besar untuk dieksploitasi.

Manajer Umum memerintahkan Manajer Pemasaran untuk melakukan promosi besar – besaran selama 120 hari penuh. Manajer Pemasaran mulai melakukan perencanaan strategi pemasaran dengan berkolaborasi bersama Manajer Layanan Konsumen dan Manajer Keuangan. Upaya pemasaran direncanakan dengan memberikan potongan harga yang semakin besar di akhir periode promosi. Namun, keputusan tersebut memiliki risiko yaitu Mitra OK-CLEAN sering melakukan pelayanan yang tidak sesuai dengan standar ketika konsumen memesan layanan dengan menggunakan potongan harga yang besar.

Bagian Layanan Konsumen dan Bagian Keuangan selalu erat kaitannya dengan perilaku Mitra OK-CLEAN. Ketika Mitra OK-CLEAN dinilai memiliki kinerja yang buruk atau merugikan konsumen, maka komplain yang diterima oleh Bagian Layanan Konsumen OK-CLEAN akan meningkat dan ganti rugi yang harus diproses oleh Bagian Keuangan juga semakin besar nilainya.
Strategi promosi selama 120 hari telah dieksekusi sesuai dengan yang direncakan. Pergerakan jumlah konsumen diarsipkan oleh Manajer Pemasaran pada dataset [**"001_ok-clean_pengguna.csv"**](https://github.com/r-academy/mlearn-capstone/raw/master/data-raw/001_ok-clean_penggunaan.csv), pergerakan jumlah komplain diarsipkan oleh Manajer Layanan Konsumen pada dataset [**"001_ok-clean_komplain.csv"**](https://github.com/r-academy/mlearn-capstone/raw/master/data-raw/001_ok-clean_komplain.csv), dan pergerakan  keuntungan perusahaan diarsipkan oleh Manajer Keuangan pada dataset [**"001_ok-clean_keuntungan.csv"**](https://github.com/r-academy/mlearn-capstone/raw/master/data-raw/001_ok-clean_keuntungan.csv).

Manajer Umum OK-CLEAN mengadakan pertemuan bersama Manajer Pemasaran, Manajer Layanan Konsumen, dan Manajer Keuangan segera setelah periode promosi berakhir. Pertemuan tersebut membahas tentang proyeksi pergerakan jumlah konsumen, komplain, dan keuntungan di masa yang akan datang berdasarkan data yang diperoleh selama 120 hari promosi.

Untuk itu, Manajer Umum meminta masing – masing manajer untuk menyediakan data sebagai berikut:

**Bagi Manajer Pemasaran**

+ Pola yang terbentuk dari data arsip jumlah pengguna dengan menggunakan grafik yang menarik.
+ Prediksi jumlah pengguna diakhir periode ketika upaya pemasaran dilanjutkan menjadi 130 hari.
+ Prediksi jumlah pengguna diakhir periode ketika upaya pemasaran dilanjutkan menjadi 150 hari.
+ Prediksi jumlah pengguna diakhir periode ketika upaya pemasaran dilanjutkan menjadi 200 hari.

**Bagi Manajer Layanan Konsumen**

+ Pola yang terbentuk dari data arsip jumlah komplain dengan menggunakan grafik yang menarik.
+ Prediksi jumlah komplain diakhir periode ketika upaya pemasaran dilanjutkan menjadi 130 hari.
+ Prediksi jumlah komplain diakhir periode ketika upaya pemasaran dilanjutkan menjadi 150 hari.
+ Prediksi jumlah komplain diakhir periode ketika upaya pemasaran dilanjutkan menjadi 200 hari.

**Bagi Manajer Keuangan:**

+ Pola yang terbentuk dari data arsip jumlah keuntungan dengan menggunakan grafik yang menarik.
+ Prediksi jumlah keuntungan diakhir periode ketika upaya pemasaran dilanjutkan menjadi 130 hari.
+ Prediksi jumlah keuntungan diakhir periode ketika upaya pemasaran dilanjutkan menjadi 150 hari.
+ Prediksi jumlah keuntungan diakhir periode ketika upaya pemasaran dilanjutkan menjadi 200 hari.

**Bagi Ketiga Manajer**

+ Adakah pola mencurigakan yang terjadi dalam data pada masing – masing arsip?
+ Kapan pola tersebut tersebut mulai terjadi?
+ Mengapa hal tersebut dapat terjadi?
+ Akankah temuan tersebut jika berlangsung secara terus – menerus dapat merugikan perusahaan?
+ Keputusan apa yang sebaiknya diambil oleh perusahaan?

# Aktivasi Library

Terdapat 3 buah library yang diperlukan dalam melakukan analisa terhadap data perusahaan tersebut. Library tersebut antara lain:

1. `tidyverse`: kumpulan library untuk melakukan analisis data seperti: `tidyr` (import data), `ggplot2` (visualisasi data), `dplyr` (transformasi data), dll.
2. `gridExtra`: menggabungkan beberapa visualisasi data ke dalam satu jendela.
3. `skimr`: *eksploratory data analysis*.

```{r, message=FALSE, warning=FALSE}
library(tidyverse)
library(gridExtra)
library(skimr)
```

# Import Data

Terdapat beberapa data yang perlu dimuat untuk melakukan analisa ini. Data yang perlu dimuat antara lain:

1. data pergerakan jumlah konsumen diarsipkan oleh Manajer Pemasaran pada dataset [**"001_ok-clean_pengguna.csv"**](https://github.com/r-academy/mlearn-capstone/raw/master/data-raw/001_ok-clean_penggunaan.csv). 
2. data pergerakan jumlah komplain diarsipkan oleh Manajer Layanan Konsumen pada dataset [**"001_ok-clean_komplain.csv"**](https://github.com/r-academy/mlearn-capstone/raw/master/data-raw/001_ok-clean_komplain.csv), dan pergerakan  
3. data keuntungan perusahaan diarsipkan oleh Manajer Keuangan pada dataset [**"001_ok-clean_keuntungan.csv"**](https://github.com/r-academy/mlearn-capstone/raw/master/data-raw/001_ok-clean_keuntungan.csv).

```{r}
# memmuat lokasi data
daftar_file <- list.files(path="./data-raw", pattern="001", full.names=TRUE)

# print lokasi data
daftar_file

# memuat dataset pada lokasi data
df <- map_dfc(daftar_file, read_csv)

# print dataset
df
```

**keterangan:**

+ `hari_promosi`: hari promosi layanan Ok Clean.
+ `jumlah_keuntungan`: keuntungan harian selama hari promosi dalam rupiah.
+ `jumlah_komplain`: jumlah komplain harian selama hari promosi.
+ `jumlah_pengguna`: jumlah pengguna layanan harian.

# Data Cleaning

Setelah data dimuat tampak terdapat kolom yang masih menjelaskan sesuatu yang sama. kolom tersebut adalah kolom `hari_promosi`, `hari_promosi2`, dan `hari_promosi3`. Kolom-kolom tersebut hanya perlu ditampilkan salah satu karena sama-sama menjelaskan hari promosi.

```{r}
# data cleaning
df_clean <- df %>% select(hari_promosi, contains("jumlah"))

# print hasil
df_clean

# cek
glimpse(df_clean)

# ringkasan data disertai pengecekan missing data
skim(df_clean)
```

Berdasarkan hasil yang diperoleh tidak ditemukan adanya **missing data** pada dataset yang telah dimuat, sehingga analisa dapat dilanjutkan pada tahapan selanjutnya.

# Exploratory Data Analysis

Tahapan ini bertujuan untuk melihat adanya pola yang terjadi pada data dengan cara visualisasi data. Berikut adalah visualisasi dari masing-masing variabel data:

```{r}
theme_set(theme_classic())
pengguna <- ggplot(df_clean, aes(hari_promosi, jumlah_pengguna))+
  geom_line(color="#00AFBB")+
  geom_smooth()+
  labs(title="Jumlah Pengguna", 
       x="hari promosi", y="jumlah pengguna")
komplain <- ggplot(df_clean, aes(hari_promosi, jumlah_komplain))+
  geom_line(color="#E7B800")+
  geom_smooth()+
  labs(title="umlah Komplain Pengguna", 
       x="hari promosi", y="jumlah komplain")
keuntungan <- ggplot(df_clean, aes(hari_promosi, jumlah_keuntungan))+
  geom_line(color="#FC4E07")+
  geom_smooth()+
  labs(title="Jumlah Keuntungan", 
       x="hari promosi", y="jumlah keuntungan")
rasio <- ggplot(df_clean, aes(hari_promosi, jumlah_komplain/jumlah_pengguna))+
  geom_line(color="black")+
  geom_smooth()+
  labs(title="Rasio Jumlah Komplain dan Pengguna", 
       x="hari promosi", y="jumlah komplain/pengguna")

grid.arrange(pengguna, komplain, keuntungan, rasio, nrow=2)
```

Berdasarkan hasil visualisasi dapat kita temukan sejumlah hal menarik dari data tersebut, antara lain:

1. Jumlah pengguna selama hari promosi terus mengalami peningkatan. Bentuk pertambahan pengguna harian cenderung linier. Hal ini dapat menjelaskan bahwa promosi yang dilakukan berhasil menarik jumlah pelanggan lebih banyak untuk menggunakan layanan meskipun pertambahannya terbilang konstan.
2. Terdapat pola eksponensial pada jumlah komplain harian selama hari promosi. Pola peningkatan yang linier terbaca sejak awal hari promosi hingga hari ke-100. Peningkatan terjadi secara eksponensial sejak hari ke-100. Jumlah komplain yang semakin tinggi dan terjadinya perubahan pola eksponensial pada komplain menujukkan bahwa kualitas pelayanan yang semakin memburuk setiap harinya. 
3. Terdapat pola kuadratik yang terjadi pada jumlah keuntungan perusahaan. Pada awal promosi sampai hari ke-100 keuntungan yang diperoleh cenderung konstan, setelah itu keuntungan cenderung mengalami pelambatan dan penurunan. Hal ini bisa dijelaskan pada point-2 yang menjelaskan adanya peningkatan eksponensial setelah hari ke-100. Keuntungan mulai tergerus sebab setiap adanya komplain akan disertai dengan pengembalian sejumlah dana kepada pelanggan.
4. Rasio komplain terhadap jumlah pengguna menunjukkan pola senada dengan grafik jumlah komplain. Pada grafik ini kita dapat melihat bahwa rasio pelanggan yang komplain terhadap jumlah pengguna cenderung konstan di level 10% pada 100 hari pertama promosi. Pada hari-hari selanjutnya rasio ini meningkat secara eksponensial hingga mencapai level 30%. Hal ini juga menunjukkan bahwa terdapat penurunan layanan yang sangat signifikan sepanjang hari promosi.

# Proyeksi Jumlah Pelanggan, Jumlah Komplain dan  Jumlah Keuntungan

Proyeksi dilakukan dengan membuat sebuah model regresi linier. Transformasi pada variabel `jumlah_komplain` dan `jumlah_keuntungan` diperlukan dalam proses pembuatan model untuk memperoleh hubungan antar variabel yang linier.

## Model Jumlah Pengguna

Korelasi antar variabel `hari_promosi` dan `jumlah_pengguna` bersifat linier, sehingga transformasi variabel tidak diperlukan dalam pembuatan model.

```{r}
# model pengguna
mod_pengguna <- lm(jumlah_pengguna~hari_promosi, data=df_clean)
summary(mod_pengguna)

# residual analysis
par(mfrow=c(2,2))
plot(mod_pengguna)

# proyeksi jumlah pengguna
predict(mod_pengguna, newdata=data.frame(hari_promosi=c(130,150,200)), 
        interval="confidence")
```

Berdasarkan hasil model, diperoleh persamaan linier

$$
jumlah\ pengguna=28,913+137,128\ hari\ promosi
$$

Berdasarkan persamaan tersebut dapat disimpulkan bahwa terdapat pertambahan pengguna sebesar 138 pengguna setiap harinya. Model yang dihasilkan juga cukup baik dalam menjelaskan variasi pada variabel `jumlah_pelanggan` dengan koefisien deteminasi dan koefisien determinasi adjusted sebesar 93,7% yang dapat diterjemahkan sebesar 93,7% variasi pada variabel `jumlah_pelanggan` dapat dijelaskan oleh variabel `hari_promosi`.

Berdasarkan hasil analisa residual dapat disimpulkan bahwa model linier cocok untuk menjelaskan korelasi anatar variabel `hari_promosi` terhadap `jumlah_pengguna`. Hal ini ditunjukkan pada hasil plot residual terhadap nilai sesungguhnya yang tersebar secara acak disekita 0 dan tidak memperlihatkan pola tertentu. Selain itu, distribusi residual yang dihasilkan berdistribusi normal serta tidak ditemukan adannya outlier dan leverage yang signifikan.

Jumlah pengguna berdasarkan model yang terbentuk diproyeksikan mengalami pertambahan setiap harinya, dengan jumlah pengguna pada hari-130, 150 dan 200 masisng-masing sebesar 17856, 20599, dan 27455 pengguna.

## Model Jumlah Komplain

Pola yang terbentuk antara variabel `hari_promosi` terhadap `jumlah_komplain` terlihat menunjukkan pola eksponensial. Hal ini menunjukkan bahwa transformasi log10 diperlukan pada variabel `jumlah_komplain`.

```{r}
# model komplain
mod_komplain <- lm(log10(jumlah_komplain)~hari_promosi, data=df_clean)
summary(mod_komplain)

# residual analysis
par(mfrow=c(2,2))
plot(mod_komplain)

# proyeksi jumlah komplain
predict(mod_komplain, newdata=data.frame(hari_promosi=c(130,150,200)), 
        interval="confidence")^10
```

Berdasarkan hasil model, diperoleh persamaan linier

$$
\log\left(jumlah\ pengguna\right)=2.1966569+0.0116469hari\ promosi
$$

Model yang dihasilkan juga cukup baik dalam menjelaskan variasi pada variabel `jumlah_komplain` dengan koefisien deteminasi dan koefisien determinasi adjusted sebesar 93,1% yang dapat diterjemahkan sebesar 93,1% variasi pada variabel `jumlah_komplain` dapat dijelaskan oleh variabel `hari_promosi`.

Berdasarkan hasil analisa residual dapat disimpulkan bahwa model linier cocok untuk menjelaskan korelasi anatar variabel `hari_promosi` terhadap `jumlah_komplain`. Hal ini ditunjukkan pada hasil plot residual terhadap nilai sesungguhnya yang tersebar secara acak disekita 0 dan tidak memperlihatkan pola tertentu. Selain itu, distribusi residual yang dihasilkan berdistribusi normal serta tidak ditemukan adannya outlier dan leverage yang signifikan.

Jumlah komplain berdasarkan model yang terbentuk diproyeksikan mengalami pertambahan setiap harinya, dengan jumlah komplain pada hari-130, 150 dan 200 masisng-masing sebesar 495023, 909984, dan 3607327 komplain.

## Model Jumlah Keuntungan

Pola yang terbentuk antara variabel `hari_promosi` terhadap variabel `jumlah_keuntungan` adalah pola kuadratik. Model linier tidak cukup baik dalam menangkap variasi pada masing-masing variabel, sehingga perlu digunakan model polinomial dengan power dua untuk menangkap variasi yang terjadi.

```{r}
# model keuntungan
mod_keuntungan <- lm(jumlah_keuntungan~poly(hari_promosi,2), data=df_clean)
summary(mod_keuntungan)

# residual analysis
par(mfrow=c(2,2))
plot(mod_keuntungan)

# proyeksi jumlah keuntungan
predict(mod_keuntungan, newdata=data.frame(hari_promosi=c(130,150,200)), 
        interval="confidence")
```

Berdasarkan hasil model, diperoleh persamaan polinomial

$$
jumlah\ keuntungan=55529340+262889363\left(hari\ promosi\right)^2-56894083hari\ promosi
$$

Model yang dihasilkan juga cukup baik dalam menjelaskan variasi pada variabel `jumlah_komplain` dengan koefisien deteminasi dan koefisien determinasi adjusted sebesar 93,1% yang dapat diterjemahkan sebesar 93,1% variasi pada variabel `jumlah_komplain` dapat dijelaskan oleh variabel `hari_promosi`.

Berdasarkan hasil analisa residual dapat disimpulkan bahwa model linier cocok untuk menjelaskan korelasi anatar variabel `hari_promosi` terhadap `jumlah_komplain`. Hal ini ditunjukkan pada hasil plot residual terhadap nilai sesungguhnya yang tersebar secara acak disekita 0 dan tidak memperlihatkan pola tertentu. Selain itu, distribusi residual yang dihasilkan berdistribusi normal serta tidak ditemukan adannya outlier dan leverage yang signifikan.

Jumlah komplain berdasarkan model yang terbentuk diproyeksikan mengalami pertambahan setiap harinya, dengan jumlah komplain pada hari-130, 150 dan 200 masisng-masing sebesar 495023, 909984, dan 3607327 komplain.

# Simpulan Temuan Bagi Ketiga Manajer

## Adakah pola mencurigakan yang terjadi dalam data pada masing – masing arsip?

1. Jumlah pengguna selama hari promosi terus mengalami peningkatan. Bentuk pertambahan pengguna harian cenderung linier. Hal ini dapat menjelaskan bahwa promosi yang dilakukan berhasil menarik jumlah pelanggan lebih banyak untuk menggunakan layanan meskipun pertambahannya terbilang konstan.
2. Terdapat pola eksponensial pada jumlah komplain harian selama hari promosi. Pola peningkatan yang linier terbaca sejak awal hari promosi hingga hari ke-100. Peningkatan terjadi secara eksponensial sejak hari ke-100. Jumlah komplain yang semakin tinggi dan terjadinya perubahan pola eksponensial pada komplain menujukkan bahwa kualitas pelayanan yang semakin memburuk setiap harinya. 
3. Terdapat pola kuadratik yang terjadi pada jumlah keuntungan perusahaan. Pada awal promosi sampai hari ke-100 keuntungan yang diperoleh cenderung konstan, setelah itu keuntungan cenderung mengalami pelambatan dan penurunan. Hal ini bisa dijelaskan pada point-2 yang menjelaskan adanya peningkatan eksponensial setelah hari ke-100. Keuntungan mulai tergerus sebab setiap adanya komplain akan disertai dengan pengembalian sejumlah dana kepada pelanggan.

## Kapan pola tersebut terjadi?

Pola penurunan keuntungan dan peningkatan komplain terjadi pada hari promosi ke-100. Pola penurunan keuntungan juga dapat dijelaskan pada perubahan rasio komplain terhadap pengguna yang juga mengalami kenaikan drastis pada hari ke-100.

## Mengapa hal tersebut terjadi?

Penurunan layanan (tidak sesuai standard) akibat dari penurunan pendapat mitra akibat potongan besar biaya yang diberikan pada penerima.

## Akankah temuan tersebut jika berlangsung secara terus – menerus dapat merugikan perusahaan?

Hal tersebut akan berlangsung terus-menerus jika potongan harga layanan yang besar tersebut terus diberikan. Hal ini teramati dari hasil proyeksi yang telah dilakukan. Sehingga berpotensi akan menurunkan jumlah keuntungan yang diterima oleh perusahaan.

## Keputusan apa yang sebaiknya diambil oleh perusahaan?

Keputusan yang dapat diambil oleh perusahaan adalah dengan melakukan kembali kajian terkait penentuan besaran potongan harga yang perlu diberikan untuk meningkatkan jumlah pengguna. Selain itu, potongan harga tidak dapat diberikan secara terus-menerus dimana berdasarkan pola yang terbentuk terlihat bahwa jika diberikan lebih dari 100 hari maka standard layanan yang diperoleh pengguna akan menurun secara drastis yang dilihat dari jumlah komplain yang terus meningkat secara eksponensial. Komplain yang tinggi juga berpotensi akan meingkatkan kerugian yang diterima oleh perusahaan.




